ACORDAO-COMPLETO-2538440

ACÓRDÃO 7314/2022 ATA 36/2022 - PRIMEIRA CÂMARA

VISTOS, relatados e discutidos estes autos de prestação de contas do Serviço Nacional de Aprendizagem do Cooperativismo no Estado do Piauí, relativa ao exercício de 2009,
ACORDAM os Ministros do Tribunal de Contas da União, reunidos em sessão da Primeira Câmara, ante as razões expostas pelo Relator, em:
9.1. julgar irregulares as contas do Sr. José Pinto de Alencar, então Presidente do Sescoop/PI, com fundamento nos arts. 1º, inciso I, 16, inciso III, alíneas "b" e "c", da Lei nº 8.443, de 16 de julho de 1992, c/c os arts. 19 e 23, inciso III, da mesma Lei e com os arts. 1º, inciso I, 209, incisos II e III, 210 e 214, inciso III do Regimento Interno/TCU;
9.2. julgar irregulares as contas Sr. José Gutemberg Ferreira dos Santos, então Superintendente do Sescoop/PI, com fundamento nos arts. 1º, inciso I, 16, inciso III, alínea "b", da Lei nº 8.443, de 16 de julho de 1992, c/c os arts. 19 e 23, inciso III, da mesma Lei e com os arts. 1º, inciso I, 209, inciso II, 210 e 214, inciso III do Regimento Interno/TCU;
9.3. julgar regulares as contas dos Srs. Raimundo de Carvalho Noronha Araújo, Jorge Pires Coelho de Rezende, José Francisco de Sousa Neto, Maria de Fátima Araújo Marwell, Antônio Duarte da Silva, Antônio Américo Soares Lima, Maria Gonçalves Nunes, José Fernandes Júlio do Nascimento, Maria do Rosário Alves Pinheiro Uchôa, Carlos Roberto Baena, Hélio Bezerra Silva, José Manoel de Barros, Hugo Alexandre Costa Rodrigues, Joselina Cruz dos Reis, com fundamento nos arts. 1º, inciso I, 16, inciso I, 17 e 23, inciso I, da Lei 8.443/1992 c/c os arts. 1º, inciso I, 207 e 214, inciso I, do Regimento Interno/TCU, dando-lhes quitação plena;
9.4. dar ciência deste acórdão aos Srs. José Pinto de Alencar e José Gutemberg Ferreira dos Santos, ao Serviço Nacional de Aprendizagem do Cooperativismo-Sescoop/PI e ao Serviço Nacional de Aprendizagem do Cooperativismo - Sescoop Nacional; e 
9.5. encerrar o presente processo, nos termos do art. 169, inciso V, do Regimento Interno/TCU.

PRESTAÇÃO DE CONTAS. PRESTAÇÃO DE CONTAS - EXERCÍCIO DE 2009

Primeira Câmara

Serviço Nacional de Aprendizagem do Cooperativismo no Estado do Piauí.

3. Interessados/Responsáveis:
3.1. Interessado: Serviço Nacional de Aprendizagem do Cooperativismo no Estado do Piauí (07.064.537/0001-64).
3.2. Responsáveis: Antônio Duarte Silva (XXX.454.593-XX); Carlos Roberto Baena (XXX.572.231-XX); Edgar Leite Filho (XXX.443.123-XX); Francisco Bezerra da Silva Neto (XXX.312.997-XX); Gil Pereira de Vasconcelos (XXX.316.303-XX); Hélio Bezerra Silva (XXX.847.513-XX); Jorge Pires Coelho de Rezende (XXX.549.537-XX); Jose Gutemberg Ferreira dos Santos (XXX.569.213-XX); José Fernandes Júlio do Nascimento (XXX.043.903-XX); José Francisco de Sousa Neto (XXX.411.321-XX); José Pinto de Alencar (XXX.828.874-XX); Lindomar Vieira dos Santos (XXX.289.233-XX); Maria Gonçalves Nunes (XXX.272.063-XX); Raimundo Lopes da Cruz (XXX.248.213-XX)..

13.1. Ministros presentes: Benjamin Zymler (na Presidência) e Jorge Oliveira.
13.2. Ministro-Substituto convocado: Marcos Bemquerer Costa.
13.3. Ministros-Substitutos presentes: Augusto Sherman Cavalcanti (Relator) e Weder de Oliveira.

AUGUSTO SHERMAN

Inicio o presente relatório transcrevendo a instrução constante da peça 50, produzida no âmbito da Secretaria de Desenvolvimento Econômico - SecexDesen, e com a qual se manifestaram de acordo os seus dirigentes (peças 51/52) :
"INTRODUÇÃO 
1. 	Trata-se da prestação de contas do exercício de 2009 do Serviço Nacional de Aprendizagem do Cooperativismo (Sescoop/PI - MTE) . 
2. 	O processo de contas foi elaborado de forma individual com base nas orientações contidas na Decisão Normativa/TCU 100/2009, na Instrução Normativa/TCU 57/2008 e no Anexo II da Portaria/TCU 389/2009. 
3. 	O Sescoop/PI é uma entidade paraestatal, vinculada ao Ministério do Trabalho e Emprego, criado nos termos da Medida Provisória 1.715, de 3 de setembro de 1998, e suas reedições. Foi regulamentado pelo Decreto 3.017, de 7 de abril de 1999, e instalado de forma definitiva em 27 de setembro de 1999. 
4.	As atividades administrativas do Sescoop/PI estão sujeitas à Resolução Sescoop, de 6 de maio de 2002 e suas alterações. 
5.	As ações finalísticas do Sescoop-PI envolvem as áreas de formação profissional, promoção Social, conforme previstas em seu Plano de Trabalho, aprovado anualmente pelo seu Conselho de Administração, sendo direcionadas ao sistema cooperativista piauiense e às cooperativas contribuintes e adimplentes (peça 3, p. 3 - Relatório de Gestão) .
6.	O público-alvo da entidade é composto por empregados, cooperados, dirigentes e familiares, como também, a comunidade (especificamente, na área de promoção social) em atendimento ao 7° princípio do cooperativismo: 'Interesse pela Comunidade'. As ações na maioria delas são de curto prazo, sendo a organização e coordenação de responsabilidade do Sescoop Piauí (peça 3, p. 3 - Relatório de Gestão) .
HISTÓRICO 
7.	O processo encontra-se instruído às peças 8, 23, 30 e 45.	
8. 	Preliminarmente, importa informar que a Secretaria Federal de Controle Interno (SFC/CGU/PI) opinou pela regularidade com ressalva das contas do Sr. José Pinto de Alencar, ex-presidente do Sescoop/PI (Certificado de Auditoria de peça 7 - p. 1-2) , em face de falhas na gestão, as quais estão circunstanciadas no Relatório de Auditoria 246749 (peça 6) . 
9. 	O Ministro de Estado do Trabalho e Emprego tomou conhecimento das conclusões do Controle Interno (pronunciamento de peça 7 - p. 5) . 
10. As ocorrências que ensejaram a ressalva da CGU/PI tiveram respaldo nas seguintes impropriedades: reajustamento de contrato de prestação de serviços advocatícios em 50% sem justificativas adequadas; falhas na contratação de instrutora para ministrar cursos de formação profissional na entidade; e possível irregularidade em processo de dispensa de licitação, em razão da existência de parentesco entre os titulares das empresas consultadas para cotação de preços. 
11. Por determinação do Relator, consignada no Despacho de peça 11, a apreciação destas contas foi sobrestada até o julgamento do processo TC Processo 018.364/2008-0, que trata de representação formulada pelo Exmo. Senhor Procurador da República no Estado do Piauí, Wellington Luís de Sousa Bonfim, para apurar supostas irregularidades na gestão e aplicação de recursos federais no âmbito do Sescoop/PI.
12. Tão logo o processo foi apreciado mediante o Acórdão 185/2012-TCU-Plenário, de relatoria do Ministro André Luiz de Carvalho, o Relator determinou o levantamento do sobrestamento destes autos (Despacho de peça 16) .  
13. Referido Acórdão considerou a representação parcialmente procedente, aplicando ao Sr. José Pinto de Alencar a multa prevista no art. 58, inciso II, da Lei nº 8.443/1992, no valor de R$ 10.000,00 (dez mil reais) , inabilitando-o para o exercício de cargo em comissão ou função de confiança no âmbito da administração pública federal pelo período de 5 (cinco) , multa essa reduzida para R$ 5.000,00 em face do pedido de reexame apreciado por meio do Acórdão 3377/2012-TCU-Plenário, de relatoria do Ministro José Jorge. 
14. Há que se comentar que os fatos que culminaram com a aplicação da multa e inabilitação não alcançam o exercício ora examinado. De relevante nas presentes contas, tem-se que, no transcorrer da inspeção realizada no processo de representação supramencionado, foram identificadas irregularidades abrangidas pelo exercício ora analisado, conforme relatado na instrução à peça 23:
' (...) 
10. Além das falhas levantadas pela CGU/PI, a Equipe de Inspeção deste Tribunal, no âmbito do TC Processo 018.364/2008-0, apontou a existência de indícios de pagamentos fictícios e fraudulentos feito pelo Sescoop/PI à Empresa Brasileira de Correios e Telégrafos (ECT) em retribuição a supostas aquisições de serviços e produtos daquela empresa no exercício a que se referem estas contas, bem como nos exercícios de 2008 e 2010. 
11. Assim, o TCU determinou ao Sescoop que investigasse os fatos, o que foi regularmente cumprido pela entidade em tela, que designou dois auditores internos para apurarem e quantificarem os prejuízos possivelmente ocorridos. O resultado dessa análise está descrito no Relatório Especial n. 1/2012, anexado à peça 20 - p. 2-7 destes autos. 
12. Os auditores identificaram a existência de pagamentos suspeitos efetuados pelo Sescoop aos Correios nos exercícios de 2008, 2009 e 2010. A importância relativa ao exercício de 2009 é, em valores originais, de R$ 3.670,06, conforme se verifica nesta tabela:
 (...) 
13. Por intermédio do item 1.7.2.1 do Acórdão 1146/2013-TCU-Plenário (reproduzido abaixo) , o TCU determinou fosse citado o responsável, Sr. José Pinto de Alencar (CPF XXX.828.874-XX) , pelas importâncias discriminadas na tabela acima. 
1.7.2.1. junte ao TC Processo 030.306/2010-8, que trata das contas ordinárias do Sescoop/PI do exercício de 2009, cópia do presente feito para subsidiar a adoção de providências relacionadas ao débito verificado nos autos, que teve origem em pagamentos fictícios feitos à Empresa Brasileira de Correios e Telégrafos - ECT, na importância original de R$ 3.670,06 (três mil, seiscentos e setenta reais e seis centavos) '
15. Desse modo, deu-se prosseguimento à análise destas contas, iniciando-se pela citação do Sr. José Pinto de Alencar, ex-presidente do Sescoop/PI (ofício de peça 27) , nos termos determinados pelo Tribunal, tendo o responsável apresentado suas alegações de defesa à peça 30.
16. A instrução de peça 30, de 1º/11/2013, analisou as questões relacionadas às impropriedades indicadas pela CGU, assim como as alegações de defesa apresentadas pelo responsável, conforme trechos que se reproduzem a seguir:
' (...) 
11. As ocorrências que ensejaram a ressalva da CGU/PI tiveram respaldo nas seguintes impropriedades: reajustamento de contrato de prestação de serviços advocatícios em 50% sem justificativas adequadas; falhas na contratação de instrutora para ministrar cursos de formação profissional na entidade; e possível irregularidade em processo de dispensa de licitação, em razão da existência de parentesco entre os titulares das empresas consultadas para cotação de preços. 
12.	 A respeito do reajuste de contrato de serviço advocatício mencionado acima, esta Secretaria de Controle Externo, por meio de Inspeção realizada no âmbito do TC Processo 018.364/2008-0, concluiu que o índice de reajuste, apesar de elevado, representou valor nominal reduzido, bem abaixo dos honorários praticados pela seccional da Ordem dos Advogados do Brasil (OAB) no Estado do Piauí, não podendo ser classificado como sobrepreço. Objetivando impedir a reincidência de ocorrências dessa natureza, o TCU encaminhou ao Sescoop/PI, por meio do Acórdão 185/2012-TCU-Plenário, a seguinte determinação: '9.6.2. justifique nos autos de processo de contratação a necessidade de revisão contratual decorrente de pedido de reequilíbrio econômico-financeiro;'.
13. A Equipe de Inspeção retro também analisou o processo de contratação da instrutora mencionado pela CGU/PI, e averiguou que se tratava da contratação da Sra. Débora Sousa Oliveira, membro do Conselho Fiscal da própria entidade, para prestar serviços de consultoria e instrutoria ao Sescoop/PI. Em face da preexistente relação de interesses entre a contratante e a contratada, a Equipe de Inspeção julgou o ato impróprio, e propôs fosse determinado ao Sescoop/PI que não reincidisse na falha, o que foi acatado pelo TCU e efetivado por meio do item 9.6.4 do Acórdão 185/2012-TCU-Plenário:
9.6.4. observe as normas internas da entidade ao contratar funcionário ou representante de órgão colegiado ligado ao Sescoop/PI para ministrar cursos e outros eventos educacionais, promovendo prévio processo seletivo, a fim de propiciar igual oportunidade a todos os interessados que atendam aos requisitos exigidos para o encargo de instrutor;
14.	No tocante à possível irregularidade envolvendo processo de dispensa de licitação, ocasionada pela cotação de preço para aquisições de produtos por dispensa de licitação junto a empresas cujos titulares eram parentes, importa destacar que não foram identificados indícios de que o Sescoop/PI agiu propositadamente, em especial porque a identificação da relação de parentesco, geralmente, é tarefa de difícil execução por parte de quem realiza a pesquisa de preços, vez que as empresas usam nome fantasia que não remontam facilmente aos seus proprietários. Ademais, o valor dos objetos adquiridos foi de pequena monta. Desse modo, tem-se que a falha é de baixa relevância, podendo o TCU limitar-se a recomendar ao Sescoop/PI que quando da realização de pesquisa de preços, exija que a empresa consultada identifique seu (s) proprietário (s) ou sócio (s) , de modo que a coincidência de sobrenomes possa servir de indicativo para averiguação mais detalhada da questão. 
15.	À vista do exposto, tem-se que as falhas relatadas pela CGU/PI não têm o condão de macular estas contas. Entretanto, há ainda que se verificar o fato mencionado pela Equipe de Inspeção deste Tribunal, no âmbito do TC Processo 018.364/2008-0, consistente na existência de indícios de pagamentos fictícios e fraudulentos feito pelo Sescoop/PI à Empresa Brasileira de Correios e Telégrafos (ECT) em retribuição a supostas aquisições de serviços e produtos daquela empresa no exercício a que se referem estas contas. 
 (...) 
21.	Esta Secretaria de Controle Externo promoveu a citação do Sr. José Pinto Alencar mediante o Ofício 963/2013-TCU/SECEX-PI, de 6/8/2013, convocando-o a apresentar alegações de defesa a respeito da ocorrência acima relatada e/ou recolher a importância devida, a que ele atendeu, apresentado as alegações consignadas à peça 29.
 (...) 
27.	Com base exclusivamente nas evidências presentes nos autos, bem assim na defesa oferecida pelo Sr. José Pinto de Alencar, tem-se que esses elementos não são suficientes para configurar a existência de fraude e/ou de conluio entre o ex-presidente do Sescoop/PI e a funcionária dos Correios. Não há nos autos provas contundentes da participação do Sr. José Pinto de Alencar na adulteração dos cheques. Nota-se que os cheques foram originalmente emitidos em nome da ECT, sendo posteriormente adulterados para beneficiar a Sra. Joanice Maria de Sousa, contudo, não é possível apontar o responsável e/ou responsáveis por essa fraude, se apenas a Sra. Joanice Maria de Sousa, que foi favorecida com o depósito dos recursos em sua conta bancária pessoal, ou se houve conivência do Sr. José Pinto de Alencar. 
28.	Segundo a auditoria interna do Sescoop (unidade nacional) , o Sescoop/PI, no exercício de 2007, teve um gasto com serviços postais no valor de R$ 3.670,06, quantia nada exorbitante em relação às necessidades declaradas pela entidade para esse tipo de serviço. 
29.	Considerando que não é razoável imaginar, conforme alegou o defendente, que a entidade tenha passado todo o exercício de 2007 sem utilizar serviços postais, e que o valor despendido para fazer face a esse tipo de despesa é compatível com o quantitativo de serviços que se estima para uma entidade daquele porte (R$ 3.670,06) , torna-se extremamente difícil identificar e quantificar possível prejuízo decorrente das transações em apreço. 
30.	Aliás, considerando-se que houve contraprestação de serviços ao Sescoop/PI por parte dos Correios, qualquer prejuízo porventura existente em razão desses fatos, afeta os Correios (cujas contas não estão em apreciação) e não o Sescoop/PI, haja vista que os cheques alusivos aos pagamentos efetuados pelo Sescoop/PI foram depositados na conta bancária pessoal da servidora dos Correios envolvida no caso e não na dos Correios, efetivo prestador do serviço. 
 (...) 
CONCLUSÃO
33.	Esta instrução cuidou da análise da citação do Sr. José Pinto de Alencar, ex-presidente do Sescoop/PI, em razão da existência de indícios de que ele efetuara pagamentos fictícios e fraudulentos em nome do Sescoop/PI à Empresa Brasileira de Correios e Telégrafos (ECT) em retribuição a aquisições de serviços e produtos daquela empresa no exercício a que se referem estas contas.
34.	As alegações de defesa apresentadas pelo responsável acima nominado, associadas a outras informações constantes dos autos, permitem afirmar que as informações arroladas aos autos não são suficientes para atribuir a ele a responsabilidade pelo fato que deu causa à citação. 
35.	Ademais disso, tem-se que a condenação em valores de tão baixa monta (R$ 3.670,06) , constitui afronta ao princípio da economicidade, uma vez que o custo da cobrança pode superar o valor do débito imputado.
36.	À vista do exposto, entende-se que o TCU poderá julgar essas contas regulares com ressalva.'
17. A proposta encaminhada nos termos acima foi acolhida no âmbito da extinta unidade técnica (peças 31 e 32) , e pelo MP/TCU (peça 34) . Em seguida, na forma regimental, foram os autos remetidos ao Gabinete do Ministro-Relator.
18. Nesse ínterim, o Sescoop/Nacional solicitou ingresso nos autos como interessado (peças 37 e 38) , alegando como razões para intervir o fato de que este Tribunal, mediante o Acórdão 185/2012-TCU-Plenário, fizera-lhe determinações que resultaram na realização de sindicâncias cujos resultados refletiriam neste processo. 
19. Alegou ainda que em função do disposto no Acórdão 185/2012-TCU-Plenário, o Conselho Nacional do Sescoop decidiu afastar da direção do Sescoop/PI o Sr. José Pinto de Alencar. Por fim, lembrou que as irregularidades constantes do processo de representação do qual decorreu o acórdão retromencionado eram praticadas desde o exercício de 2007, razão pela qual se deveria investigar se elas permearam o exercício em exame (2009) .
20. Em Despacho à peça 40 o Relator, com fulcro no art. 146, § 4º, do RI/TCU, deferiu o ingresso do Sescoop Nacional nestes autos, restituindo o os autos à Secex/PI com vistas à produção de nova instrução 'do feito, com o exame dos documentos juntados à peça 38, bem como dos elementos que porventura vierem a ser juntados pela interessada, no que respeita ao julgamento das presentes contas'.
21. Em instrução à peça 45, de 11/9/2014, a questão foi assim examinada:
' (...) 
15.	A direção nacional do Sescoop carreou aos autos novas informações a respeito de medidas por ela adotadas contra as ações administrativas do Sr. José Pinto de Alencar, alegando que elas repercutiriam de forma negativa no mérito destas contas.
16.	Consistiam os fatos na realização de dois processos de sindicância no Sescoop/PI, um para atender à determinação deste Tribunal proferida no bojo do Acórdão 185/2012-TCU-Plenário; o outro, para aprofundar as investigações a respeito de irregularidades praticadas pelo Sr. José Pinto de Alencar. Deste último decorreu uma ação de improbidade administrativa contra o investigado, em trâmite na 2ª Vara da Justiça Federal - Seção Regional/PI (processo n. 0027178-30.2013.4.01.4000) .
17.	Além da ação de improbidade mencionada acima, o interessado informou da existência de outra que fora proposta pelo Ministério Público Federal à Justiça Federal, em 24/1/2014, a qual tramita na 5ª Vara da Justiça Federal - Seção Regional/PI (processo n. 0009003-22.2012.4.01.4000) .
18.	O Sescoop/Nacional também instruíra processo de TCE em desfavor de ex-dirigentes do Sescoop/PI, dentre eles o Sr. José Pinto de Alencar, na qual apurou prejuízo à entidade na ordem de R$ 1.004.381,32, decorrente de atos irregulares praticados pelos responsáveis. Esta TCE tramita no TCU sob o n. TC Processo 004.876/2014-8.
19.	As irregularidades denunciadas nessa TCE abrangem o período de 2005 a 2011, sendo por elas responsáveis os Srs. José Pinto de Alencar, ex-presidente da entidade, e Flávio André Pereira Moura, José Gutemberg Ferreira dos Santos e Francisco de Assis Oliveira de Sousa, ex-superintendentes do Sescoop/PI.
20.	São responsáveis pela gestão administrativa de 2009, tratada nestas contas, os Srs. José Pinto de Alencar, presidente, que administrou o Sescoop/PI no período de 1/1/2005 a 28/2/2012, e José Gutemberg Ferreira dos Santos, superintendente, cuja gestão compreendeu o período de 12/1/2009 a 31/3/2011.
21.	As irregularidades tratadas na aludida TCE, que podem repercutir negativamente no mérito destas contas, são as tratadas nos itens adiante.
22. No período de 23/12/2008 a 31/12/2011 o Sescoop/PI manteve contrato de gestão com a Organização das Cooperativas do Estado do Piauí (Ocepi) , mediante o qual a Ocepi comprometia-se a ceder parte do imóvel por ela ocupado ao Sescoop/PI para abrigar bens e equipamentos deste último, ao custo mensal de R$ 1.200,00; disponibilizar um veículo de sua propriedade para uso pessoal do presidente do Sescoop/PI, ao custo R$ 3.637,40 mensal; bem como ceder pessoal de seu quadro de funcionário ao Sescoop/PI ao custo mensal de R$ 1.581,08, totalizando um repasse do Sescoop/PI para a Ocepi de R$  6.418,48 por mês; posteriormente  reajustado para R$ 7.943,70.
23.	Com base na análise preliminar da TCE (TC Processo 004.876/2014-8) , observou-se que o aludido contrato de gestão não continha as características deste tipo de acordo, porquanto não estabelecia prazo de vigência, metas, mecanismos de avaliação de desempenho, controle de resultados e prestação de contas, itens obrigatórios para este instrumento.
24.	Assim, a análise promovida no âmbito da Secex-PI inferiu que o contrato de gestão em apreço pode ter sido celebrado apenas para justificar os repasses financeiros do Sescoop/PI à Ocepi. O interesse do Sr. José Pinto de Alencar nesse tipo de transação decorreria do fato de que o presidente do Sescoop/PI, por força de normativo legal, também preside a Ocepi. 
25.	Na condição de gestor do Sescoop/PI, o Sr. José Pinto de Alencar estaria obrigado a gerir os recursos da entidade em conformidade com os princípios aplicáveis à Administração Pública, obrigação não extensiva a ele enquanto presidente da Ocepi, dada a natureza estritamente privada desta instituição.  
26.	Oportuno esclarecer que nem o imóvel, nem o veículo envolvido na transação pertencem à Ocepi, e compulsando o contrato de cessão e o termo de comodato constatou-se que há vedação para a subcessão e o subcomodato. Quanto à cessão de funcionários da Ocepi para o Sescoop/PI, tem-se que, em razão da estrutura do Sescoop/PI ser superior à da cooperativa, é injustificável a utilização do quadro de pessoal desta por aquela. 
27.	Na TCE também estão sendo apurados pagamentos indevidos a título de verba de representação e ressarcimento de despesa com plano de saúde ocorridas no período de janeiro de 2005 a dezembro de 2012, totalizando o valor total de R$ 382.835,45. Desse valor, é da competência do exercício de 2009 a importância de R$ 83.530,16 feitas aos Srs. José Pinto de Alencar e José Gutemberg Ferreira dos Santos.
CONCLUSÃO
28.	Considerando-se que a análise promovida no tópico retro apontou para o fato de que o mérito do TC Processo 004.876/2014-8 (TCE) poderá impactar diretamente na análise das presentes contas, e tendo-se que ele ainda está em instrução, tem-se por mais apropriado que o TCU determine o sobrestamento destas contas até o julgamento definitivo do aludido processo de TCE, nos termos do art. 10, § 1º, da Lei 8.443, de 1992.
PROPOSTA DE ENCAMINHAMENTO
29.	Diante do exposto, submete-se o presente processo à apreciação do Relator, propondo-lhe que determine o seu sobrestamento, nos termos art. 10, § 1º, da Lei nº 8.443, de 1992, até a apreciação definitiva do TC Processo 004.876/2014-8, em razão de que o seu mérito poderá impactar negativamente sobre estas contas.
 (...) '
22. A proposta supra foi acolhida no âmbito da extinta Unidade Técnica (peças 46 e 47) . Em Despacho de 12/9/2014 (peça 48) , o Ministro-Relator determinou, com base na instrução supra, o sobrestamento das presentes contas até julgamento do TC Processo 004.876/2014-8.
EXAME TÉCNICO
23. O processo sobrestante (TC Processo 004.876/2014-8) trata de tomada de contas especial instaurada pelo Sescoop, em desfavor dos Srs. José Pinto de Alencar, Flávio André Pereira Moura, José Gutemberg Ferreira dos Santos e Francisco de Assis Oliveira de Sousa, em razão de supostas irregularidades ocorridas no período de 2005 a 2011.
24. Referido processo foi apreciado em Sessão de 26/11/2019, mediante Acórdão 14121/2019-TCU-Primeira Câmara, de relatoria do Ministro-Substituto Augusto Sherman Cavalcanti. 
25. Superados os prazos recursais, há que se verificar o reflexo do mencionado decisum no mérito das contas do Sescoop/PI relativas ao exercício de 2009, haja vista que os Srs. José Pinto de Alencar e José Gutemberg Ferreira dos Santos constam do rol de responsáveis das presentes contas, o primeiro na condição de Presidente do Conselho de Administração, e o segundo na condição de Superintendente.
26. Há que se considerar ainda que a tomada de contas especial abrange diversos exercícios, o que torna necessário identificar quais irregularidades estão relacionadas ao exercício de 2009:
	Responsáveis
	Cargo
	Período de gestão
	Ref. TC Processo 004.876/2014-8

	José Pinto de Alencar
	Presidente
	1/1/2005 a 28/2/2012
	Peça 19, p. 169 e 191

	José Gutemberg Ferreira dos Santos 
	Superintendente
	12/1/2009 a 31/3/2011
	Peça 1, p. 371 e 379

27. A seguir, cabe reproduzir os subitens 9.1 e 92 do Acórdão 14121/2019-TCU-Primeira Câmara:
9.1. julgar irregulares as contas do sr. José Pinto de Alencar, então Presidente do Sescoop/PI, com fundamento nos arts. 1º, inciso I, 16, inciso III, alíneas 'b' e 'c', da Lei nº 8.443, de 16 de julho de 1992, c/c os arts. 19 e 23, inciso III, da mesma Lei e com os arts. 1º, inciso I, 209, incisos II e III, 210 e 214, inciso III do Regimento Interno, e condená-lo ao pagamento das quantias discriminadas no quadro a seguir, com a fixação do prazo de quinze dias, a contar da notificação, para comprovar, perante o Tribunal (art. 214, inciso III, alínea 'a', do Regimento Interno) , o recolhimento das dívidas aos cofres do Serviço Nacional de Aprendizagem do Cooperativismo no Estado do Piauí - Sescoop/PI, atualizadas monetariamente e acrescidas dos juros de mora, calculados a partir das respectivas datas, até as datas dos recolhimentos, na forma prevista na legislação em vigor:
	Data
	Valor (R$) 
	Data
	Valor (R$) 
	Data
	Valor (R$) 

	25/5/2005
	633,12
	21/7/2005
	474,84
	7/1/2008
	383,04

	5/8/2008
	421,28
	15/6/2009
	943,80
	21/10/2009
	707,85

	17/8/2010
	509,64
	19/11/2010
	327,16
	10/6/2011
	1.391,25

	18/8/2011
	1.391,25
	1/11/2011
	1.334,40
	10/1/2005
	150,61

	3/2/2005
	150,61
	7/3/2005
	150,61
	7/4/2005
	150,61

	10/5/2005
	150,61
	6/6/2005
	167,94
	5/7/2005
	167,94

	2/8/2005
	167,94
	31/8/2005
	167,94
	5/10/2005
	167,94

	4/11/2005
	158,28
	10/11/2005
	167,94
	30/11/2005
	167,94

	3/1/2006
	167,94
	7/2/2006
	167,94
	8/3/2006
	167,94

	30/3/2006
	167,94
	4/5/2006
	167,94
	29/5/2006
	187,19

	3/7/2006
	187,19
	4/8/2006
	187,19
	31/8/2006
	187,19

	5/10/2006
	187,19
	8/11/2006
	187,19
	4/12/2006
	187,19

	3/1/2007
	187,19
	14/2/2006
	187,19
	5/3/2007
	187,19

	11/4/2007
	187,19
	7/5/2007
	187,19
	4/6/2007
	203,83

	2/7/2007
	203,83
	10/8/2007
	203,83
	11/9/2007
	203,83

	8/10/2007
	203,83
	1/11/2007
	203,83
	30/11/2007
	203,83

	8/1/2008
	203,83
	30/1/2008
	203,83
	5/3/2008
	203,83

	10/4/2008
	203,83
	6/5/2008
	203,83
	3/7/2008
	215,01

	6/8/2008
	215,01
	1/9/2008
	367,92
	3/10/2008
	367,92

	12/11/2008
	367,92
	3/12/2008
	367,92
	8/1/2009
	367,92

	30/1/2009
	367,32
	12/3/2009
	367,32
	1/4/2009
	367,32

	7/5/2009
	367,32
	10/6/2009
	367,32
	3/8/2009
	392,80

	4/8/2009
	418,28
	4/9/2009
	392,80
	5/10/2009
	392,80

	5/11/2009
	392,80
	2/12/2009
	349,16
	8/1/2010
	392,80

	2/2/2010
	392,80
	8/3/2010
	392,80
	8/4/2010
	392,80

	6/5/2010
	392,80
	7/6/2010
	392,80
	9/7/2010
	419,16

	6/8/2010
	419,35
	14/9/2010
	419,35
	8/10/2010
	419,35

	5/11/2010
	419,35
	9/12/2010
	419,35
	11/1/2011
	419,35

	10/2/2011
	419,35
	14/3/2011
	419,35
	7/4/2011
	419,35

	10/6/2011
	419,35
	5/7/2011
	447,57
	4/8/2011
	551,96

	11/10/2011
	451,61
	2/12/2011
	293,41
	30/6/2008
	5.610,00

	30/7/2008
	5.610,00
	29/8/2008
	5.610,00
	30/9/2008
	5.610,00

	31/10/2008
	5.610,00
	30/11/2008
	5.610,00
	23/12/2008
	5.610,00

	29/1/2009
	5.610,00
	27/2/2009
	5.610,00
	30/3/2009
	5.610,00

	33/4/2009
	5.610,00
	29/5/2009
	6.283,00
	30/6/2009
	6.283,00

	30/7/2009
	6.283,00
	31/8/2009
	6.283,00
	30/9/2009
	6.283,00

	8/10/2009
	6.283,00
	5/11/2009
	6.283,00
	30/11/2009
	6.283,00

	20/12/2009
	6.283,00
	29/1/2010
	6.283,00
	26/2/2010
	6.283,00

	31/3/2010
	6.283,00
	30/4/2010
	6.283,00
	31/5/2010
	6.785,64

	30/6/2010
	6.785,64
	29/7/2010
	6.785,64
		
9.2. aplicar ao responsável, sr. José Pinto de Alencar, a multa prevista no art. 57 da Lei nº 8.443, de 16 de julho de 1992, c/c o art. 267 do Regimento Interno, no valor de R$ 12.000,00 (doze mil reais) , com a fixação do prazo de quinze dias, a contar da notificação, para comprovar, perante o Tribunal (art. 214, inciso III, alínea 'a' do Regimento Interno) , o recolhimento da dívida ao Tesouro Nacional, atualizada monetariamente desde a data do presente Acórdão até a do efetivo recolhimento, se for paga após o vencimento, na forma da legislação em vigor;
9.3. aplicar, igualmente, ao responsável, sr. José Pinto de Alencar, a multa prevista no inc. II do art. 58 da Lei nº 8.443, de 16 de julho de 1992, c/c o inc. II do art. 268 do Regimento Interno, no valor de R$ 9.000,00 (nove mil reais) , com a fixação do prazo de quinze dias, a contar da notificação, para comprovar, perante o Tribunal (art. 214, inciso III, alínea 'a' do Regimento Interno) , o recolhimento da dívida ao Tesouro Nacional, atualizada monetariamente desde a data do presente Acórdão até a do efetivo recolhimento, se for paga após o vencimento, na forma da legislação em vigor;
9.4. julgar irregulares as contas dos responsáveis srs. Flávio André Pereira Moura, Francisco de Assis Oliveira de Sousa e José Gutemberg Ferreira dos Santos, então Superintendentes do Sescoop/PI, com fundamento nos arts. 1º, inciso I, 16, inciso III, alínea 'b', da Lei nº 8.443, de 16 de julho de 1992, c/c os arts. 19 e 23, inciso III, da mesma Lei e com os arts. 1º, inciso I, 209, inciso II, 210 e 214, inciso III do Regimento Interno, e aplicar-lhes, individualmente, a multa prevista no inc. II do art. 58 da Lei nº 8.443, de 16 de julho de 1992, c/c o inc. II do art. 268 do Regimento Interno, no valor de R$ 3.000,00 (três mil reais) , com a fixação do prazo de quinze dias, a contar da notificação, para comprovarem, perante o Tribunal (art. 214, inciso III, alínea 'a' do Regimento Interno) , o recolhimento das dívidas ao Tesouro Nacional, atualizadas monetariamente desde a data do presente Acórdão até as dos efetivos recolhimentos, se forem pagas após o vencimento, na forma da legislação em vigor;
28. Verifica-se que dos débitos imputados ao Sr. José Pinto de Alencar no TC Processo 004.876/2014-8 (itens 9.1 e 9.2 do Acordão supra) , constam diversas parcelas que ocorreram no exercício de 2009, durante a sua gestão à frente do Sescoop/PI:
	Data
	Valor (R$) 
	Natureza da Irregularidade
	TC Processo 004.876/2014-8

	30/1/2009
	367,32
	reembolso de 90% do plano de saúde (assistência médica e odontológica
	peça 37, p. 28-29

	7/5/2009
	367,32
		
	4/8/2009
	418,28
		
	5/11/2009
	392,80
		
	12/3/2009
	367,32
		
	10/6/2009
	367,32
		
	4/9/2009
	392,80
		
	2/12/2009
	349,16
		
	1/4/2009
	367,32
		
	3/8/2009
	392,80
		
	5/10/2009
	392,80
		
	29/1/2009
	  5.610,00
	verba de representação
	peça 37, p.  26-27

	30/4/2009
	 5.610,00
		
	30/7/2009
	6.283,00
		
	8/10/2009
	6.283,00
		
	20/12/2009
	6.283,00
		
	27/2/2009
	5.610,00
		
	29/5/2009
	6.283,00
		
	31/8/2009
	6.283,00
		
	5/11/2009
	6.283,00
		
	29/1/2010
	6.283,00
		
	30/3/2009
	5.610,00
		
	30/6/2009
	6.283,00
		
	30/9/2009
	6.283,00
		
	30/11/2009
	6.283,00
		
	26/2/2010
	6.283,00
		
	15/6/2009
	943,80
	adiantamento de viagens, diárias e reembolso de quilometragem
	peça 37, p. 24

	21/10/2009
	707,85
		
29. Assim, nos termos da Matriz de Responsabilização à peça 81, do TC Processo 004.876/2014-8, a conduta do Sr. José Pinto de Alencar foi determinante para a ocorrência das seguintes irregularidades, que abarcam o exercício de 2009:
Receber e autorizar como presidente da Sescoop/PI verba de representação, caracterizada como remuneração, além de deixar de comprovar que se trata de indenização, bem como receber e autorizar como presidente da Sescoop/PI reembolso de 90% do plano de saúde, caracterizas como remuneração indireta
30. Já as irregularidades objeto das audiências no TC Processo 004.876/2014-8 (itens 9.3 e 9.4 do Acórdão 14121/2019-TCU-Primeira Câmara) foram as seguintes:
30.1. repasses mensais no valor de R$ 6.418,48, posteriormente majorado para R$ 7.943,70, para o Sindicato e Organização das Cooperativas do Estado do Piauí (OCEPI) , no período de 2009 a 2012, à conta do contrato de gestão celebrado entre as partes o Sescoop/PI e o aludido sindicato, objetivando a cessão de espaço físico (edifício situado na rua Alto Longá, s/n, Água Mineral. Teresina/PI) ;
30.1.2. responsáveis: José Pinto de Alencar, José Gutemberg Ferreira do Santos e Francisco de Assis Oliveira de Sousa, cada um respondendo pelo seu período de gestão; (grifo nosso) 
30.1.3. conforme se verifica no Anexo I (peça 37, p. 21 do Processo 004.876/2014-8) , foram efetuados diversos pagamentos irregulares à OCEPI no exercício de 2009, sob a gestão dos responsáveis pelo Sescoop/PI no exercício de 2009:
	Item
	Data
Pgto.
	Descrição
	Responsáveis 
	Valor
 (R$) 
	Ref.

	1
	15/6/2009
	Transferência para OCEPI, ref. a contrato de gestão do mês 06/2009
	José Pinto de Alencar e José Gutemberg Ferreira dos Santos
	2.000,00
	Peça 2, p. 65, 67, 71

	2
	7/7/2009
	Transferência para OCEPI, ref. a contrato de gestão do mês 06/2009
	José Pinto de Alencar e José Gutemberg Ferreira dos Santos
	6.418,48
	Peça 2, p. 65, 67, 73-75

	3
	11/8/2009
	Transferência para OCEPI, ref. a contrato de gestão do mês 07/2009
	José Pinto de Alencar e José Gutemberg Ferreira dos Santos
	6.418,48
	Peça 2, p. 65, 67, 77

	4
	4/9/2009
	Transferência para OCEPI, ref. a contrato de gestão do mês 08/2009
	José Pinto de Alencar e José Gutemberg Ferreira dos Santos
	6.418,48
	Peça 2, p. 65, 67, 79

	5
	9/10/2009
	Transferência para OCEPI, ref. a contrato de gestão do mês 09/2009
	José Pinto de Alencar e José Gutemberg Ferreira dos Santos
	6.418,48
	Peça 2, p. 65, 67, 81

	6
	5/11/2009
	Transferência para OCEPI, ref. a contrato de gestão do mês 10/2009
	José Pinto de Alencar e José Gutemberg Ferreira dos Santos
	6.418,08
	Peça 2, p. 65, 67, 83-85

	7
	10/12/2009
	Transferência para OCEPI, ref. a contrato de gestão do mês 11/2009
	José Pinto de Alencar e José Gutemberg Ferreira dos Santos
	6.418,08
	Peça 2, p. 65, 67, 87-89

	Total
	40.510,08
	
30.1.4. dessa forma, nos termos da Matriz de Responsabilização à peça 81, do TC Processo 004.876/2014-8, a conduta dos Srs. José Pinto de Alencar e José Gutemberg Ferreira dos Santos foram determinantes para a ocorrência das irregularidades supramencionadas: 
Autorizar repasses mensais ilegais para a OCEPI, à conta do contrato de gestão celebrado entre o Sescoop/PI e o aludido sindicato.
30.2. ausência de documentos comprobatórios de realização de processos licitatórios entre os exercícios de 2007 a 2012, já que grande volume das aquisições ocorrido nos exercícios de 2008, 2010 e 2011 foi realizado por dispensa de licitação, extrapolando o limite de R$ 25.000,00  estabelecido na alínea 'a', inciso II, art. 6º da Resolução 43/2006-Sescoop, assim como o fato de que nesse mesmo período (2007 a 2012) , as aquisições se restringiram a somente três empresas tanto nas dispensas de licitação quanto nos pregões; 
30.2.1. responsáveis: José Pinto de Alencar, Flávio André Pereira Moura, José Gutemberg Ferreira do Santos e Francisco de Assis Oliveira de Sousa, cada um respondendo pelo seu período de gestão 
30.2.2. nesse ponto resta claro que as irregularidades ocorreram de forma continuada, nos anos de 2007 a 2012 abrangendo, portanto, o exercício de 2009 ora analisado. Desse modo, nos termos da Matriz de Responsabilização à peça 81, do TC Processo 004.876/2014-8, a conduta dos Srs. José Pinto de Alencar e José Gutemberg Ferreira dos Santos foram determinantes para a ocorrência das irregularidades supramencionadas:
Deixar de adotar as providências sob sua responsabilidade para a realização de procedimentos licitatórios, bem como no período de 2007 a 2012 restringir as aquisições a somente 3 empresas.
31. Por último, destaca-se trecho do Voto Condutor do Acórdão 14121/2019-TCU-Primeira Câmara, no TC Processo 004.876/2014-8:
 (...) 
14. Tendo em vista os elementos constantes dos autos, igualmente entendo configuradas as irregularidades, individualizadas as responsabilidades e, no que se refere ao débito atribuído ao sr. José Pinto de Alencar, devidamente quantificado o montante da dívida. Esclareço, por oportuno, que, no caso específico do sr. José Pinto de Alencar, a aplicação das multas dos arts. 57 e 58, inc. II, tem por base fundamentos diversos, não se configurando, na espécie, o bis in idem. 
15. Diante do quadro e também não vislumbrando indícios de boa-fé do citado e dos ouvidos em audiência, alinho-me às conclusões da unidade instrutiva, cujas análises incorporo às minhas razões de decidir, e entendo presentes os requisitos para que estas contas sejam julgadas irregulares, com imputações de débito e multa consoante alvitrado, devendo, ainda, com base no art. 16, § 3º, da Lei 8.443/92 c/c o art. 209, § 7º, in fine, do Regimento Interno, remeter-se cópia da documentação pertinente ao Ministério Público da União, por intermédio da Procuradoria da República no Estado do Piauí, para o ajuizamento das ações que entender cabíveis. Concordo, igualmente, que se deva retirar do sobrestamento o TC-Processo 030.306/2010-8, que aguardava a apreciação deste feito. 
 (...) 
32. Desse modo, restou configurado que as irregularidades apuradas no TC Processo 004.876/2014-8, as quais foram apreciadas por meio do Acórdão 14121/2019-TCU-Primeira Câmara, afetaram o mérito das contas relativas ao exercício de 2009 do Sescoop/PI, no que se refere aos Srs. José Pinto de Alencar, (Presidente do Conselho de Administração) e José Gutemberg Ferreira dos Santos (Superintendente) .
CONCLUSÃO
33. Em Despacho de 12/9/2014 (peça 48) , o Ministro-Relator determinou o sobrestamento das presentes contas até julgamento do TC Processo 004.876/2014-8.
34.  O citado processo foi julgado em Sessão de 26/11/2019, mediante Acórdão 14121/2019-TCU-Primeira Câmara, de relatoria do Ministro-Substituto Augusto Sherman Cavalcanti. Superados os prazos recursais, há que se levantar o sobrestamento diante do reflexo do mencionado decisum no mérito destas contas, relativas ao exercício de 2009.
35. Assim, na seção precedente, considerando-se que a tomada de contas especial TC Processo 004.876/2014-8 abrangeu os exercícios de 2007 a 2012, envolvendo vários agentes, procedeu-se à identificação e individualização das irregularidades para o exercício de 2009, a fim de possibilitar a proposta de mérito para estas contas.
36. Por conseguinte, os atos praticados pelos responsáveis no exercício de 2009 culminaram com o seguinte posicionamento deste Tribunal:
	Responsáveis
	Cargo
	Período de gestão
	Acórdão 14121/2019-TCU-Primeira Câmara

	José Pinto de Alencar
	Presidente do Conselho de Administração
	1/1/2005 a 28/2/2012
	9.1. contas irregulares e débito;
9.2. aplicação da multa do art. 57 da Lei 8443/92;
9.3. aplicação da multa do inciso II do art. 58 da Lei 8.443/92

	José Gutemberg Ferreira dos Santos 
	Superintendente
	12/1/2009 a 31/3/2011
	9.4. contas irregulares e aplicação da multa do inciso II do art. 58 da Lei 8.443/92

37. Portanto, as irregularidades praticadas pelos responsáveis acima indicados têm o condão de macular as presentes contas, as quais se propõe sejam julgadas irregulares. Em observância ao princípio do non bis in idem, deixa-se de se propor aplicação de nova pena, dado que, conforme mencionado, já houve imposição de multa.
38.	Registre-se, por último, que conforme enunciado da Súmula 288/TCU O 'julgamento pela irregularidade de contas ordinárias ou extraordinárias prescinde de nova audiência ou citação em face de irregularidades pelas quais o responsável já tenha sido ouvido em outro processo no qual lhe tenha sido aplicada multa ou imputado débito'.
39. Quanto aos demais responsáveis, há que se manter a proposta de regularidade anteriormente formulada na instrução à peça 30, eis que não foram afetados pelas irregularidades apuradas no TC Processo 004.876/2014-8, as quais foram apreciadas por meio do Acórdão 14121/2019-TCU-Primeira Câmara. 
PROPOSTA DE ENCAMINHAMENTO
40. Diante do exposto, submetemos os autos à consideração superior, propondo ao Tribunal:
a) julgar irregulares as contas do sr. José Pinto de Alencar (CPF XXX.828.874-XX) , então Presidente do Sescoop/PI, com fundamento nos arts. 1º, inciso I, 16, inciso III, alíneas 'b' e 'c', da Lei nº 8.443, de 16 de julho de 1992, c/c os arts. 19 e 23, inciso III, da mesma Lei e com os arts. 1º, inciso I, 209, incisos II e III, 210 e 214, inciso III do Regimento Interno;
b)	julgar irregulares as contas sr. José Gutemberg Ferreira dos Santos (CPF XXX.569.213-XX) , então Superintendentes do Sescoop/PI, com fundamento nos arts. 1º, inciso I, 16, inciso III, alínea 'b', da Lei nº 8.443, de 16 de julho de 1992, c/c os arts. 19 e 23, inciso III, da mesma Lei e com os arts. 1º, inciso I, 209, inciso II, 210 e 214, inciso III do Regimento Interno;
c) julgar regulares as contas dos Srs. Raimundo de Carvalho Noronha Araújo (CPF XXX.936.222-XX) , Jorge Pires Coelho de Rezende (CPF XXX.549.537-XX) , José Francisco de Sousa Neto (CPF XXX.411.321-XX) , Maria de Fátima Araújo Marwell (CPF XXX.103.793-XX) , Antonio Duarte da Silva (CPF XXX.454.593-XX) , Antonio Américo Soares Lima (CPF XXX.640.483-XX) , Maria Gonçalves Nunes (CPF XXX.272.063-XX) , José Fernandes Júlio do Nascimento (CPF XXX.043.903-XX) , Maria do Rosário Alves Pinheiro Uchôa (CPF XXX.118.863-XX) , Carlos Roberto Baena (CPF XXX.572.231-XX) , Hélio Bezerra Silva (CPF XXX.847.513-XX) , José Manoel de Barros (CPF XXX.568.323-XX) , Hugo Alexandre Costa Rodrigues (CPF 630.428.433- 00) , Joselina Cruz dos Reis (CPF 353.227.643- 72) ,  com fundamento nos arts. 1º, inciso I, 16, inciso I, 17 e 23, inciso I, da Lei 8.443/1992 c/c os arts. 1º, inciso I, 207 e 214, inciso I, do Regimento Interno, dando-lhes quitação plena;
d) cientificar o acórdão que vier a ser proferido aos Srs. José Pinto de Alencar e José Gutemberg Ferreira dos Santos, ao Serviço Nacional de Aprendizagem do Cooperativismo-Sescoop/PI, ao Serviço Nacional de Aprendizagem do Cooperativismo - Sescoop Nacional, informando que a deliberação, acompanhada do Relatório e do Voto que a fundamentam, está disponível para a consulta no endereço www.tcu.gov.br/acordaos, além de esclarecer que, caso requerido, o TCU poderá fornecer, sem custos, as correspondentes cópias de forma impressa; e 
e) encerrar o presente processo, nos termos do art. 169, inciso V do Regimento Interno do TCU."
2.	O Ministério Público/TCU, neste feito representado pelo Procurador Marinus Eduardo De Vries Marsico, manifestou-se de acordo com essas proposições (pronunciamento à peça 53) .
	É o relatório.

Aldo Francisco Guedes Leite (26998/OAB-GO), Alessandro dos Santos Ajouz (21276/OAB-DF) e outros, representando Serviço Nacional de Aprendizagem do Cooperativismo No Estado do Piauí.

Procurador Marinus Eduardo De Vries Marsico.

PRESTAÇÃO DE CONTAS. SOBRESTAMENTO EM FACE DE APURAÇÃO DE IRREGULARIDADES EM PROCESSO CONEXO DE TOMADA DE CONTAS ESPECIAL. JULGAMENTO DAS CONTAS ESPECIAIS PELA IRREGULARIDADE COM DÉBITO E MULTA. LEVANTAMENTO DO SOBRESTAMENTO. REFLEXO NAS CONTAS DE DOIS RESPONSÁVEIS ARROLADOS NESTE E NA TCE. CONTAS IRREGULARES. CONTAS DOS DEMAIS RESPONSÁVEIS REGULARES.

PRESTAÇÃO DE CONTAS (PC)

Secretaria de Controle Externo do Desenvolvimento Econômico (SecexDesen).

Em exame a prestação de contas do exercício de 2009 do Serviço Nacional de Aprendizagem do Cooperativismo no Estado do Piauí - Sescoop/PI.
2.	As contas chegaram a esta Corte com a certificação do órgão de controle interno pela regularidade com ressalva das contas dos principais gestores. Todavia, em razão de indícios de irregularidades em apuração noutros processos, determinei, por duas ocasiões, o sobrestamento destas contas até o julgamento dos processos sobrestantes (TCs Processo 018.364/2008-0 e Processo 004.876/2014-8) .
3.	Em relação ao primeiro deles, a matéria restou apreciada mediante o Acórdão 185/2012-TCU-Plenário (Min. Subst. André Luiz) , nada havendo, todavia, de reflexos relevantes ao julgamento destas contas.
4.	Já no que tange ao último processo sobrestante, a apreciação mediante o Acórdão 14121/2019-TCU-Primeira Câmara, de minha relatoria, resultou no julgamento pela irregularidade das contas, com condenação em débito do Sr. José Pinto de Alencar, Presidente do Sescoop/PI, além de aplicação de multa proporcional, bem assim, daquela prevista no art. 58, inciso II, da Lei 8.443/1992, em face de irregularidades relativas ao presente exercício, além de outros, concernentes ao recebimento irregular de verba de representação, bem como recebimento e autorização de reembolso de 90% do plano de saúde, também de forma irregular, conforme discorrido no decisum, e, ainda, em razão de repasses irregulares ao Sindicato e Organização das Cooperativas do Estado do Piauí (OCEPI) , nos termos discorridos naquela deliberação.
5.	Em razão dessa última irregularidade foi sancionado o Sr. José Gutemberg Ferreira dos Santos, cujas contas também foram julgadas irregulares à ocasião.
6.	Diante desse quadro, avaliando os reflexos dessa deliberação nas presentes contas, entende a unidade instrutiva e o Ministério Público/TCU que também devam ser julgadas irregulares, haja vista as condutas já apreciadas e sancionadas. A apreciação da matéria, conforme alvitrado, encontra amparo na Súmula TCU 288, segundo a qual "O julgamento pela irregularidade de contas ordinárias ou extraordinárias prescinde de nova audiência ou citação em face de irregularidades pelas quais o responsável já tenha sido ouvido em outro processo no qual lhe tenha sido aplicada multa ou imputado débito".
7.	Com efeito, assiste razão aos pareceres. Anuo, portanto, às suas conclusões, e penso que deva o Tribunal, com fundamento na Lei Orgânica/TCU e no Regimento Interno, julgar irregulares as contas desses dois gestores, e regulares as contas dos demais responsáveis arrolados. 
8.	Acrescento, a propósito, que o sobrestamento deste feito foi levantado na deliberação então adotada naqueles autos, consoante o subitem 9.8 do Acórdão 14121/2019-TCU-Plenário.
	Ante o exposto, acolhendo os pronunciamentos uniformes da unidade técnica e do Ministério Público/TCU, manifesto-me por que o Tribunal aprove o acórdão que ora submeto à deliberação deste Colegiado.
TCU, Sala das Sessões, em 11 de outubro de 2022.
AUGUSTO SHERMAN CAVALCANTI 
Relator